【裁判字號】    99,上訴,1279
【裁判日期】    991021
【裁判案由】    偽造文書等
【裁判全文】
臺灣高等法院高雄分院刑事判決        99年度上訴字第1279號
上  訴  人  臺灣高雄地方法院檢察署檢察官
被      告  戊○○原名劉國華.
選任辯護人  邱基峻律師
            黃致穎律師
上列上訴人因被告偽造文書等案件，不服臺灣高雄地方法院99年
度訴字第554 號中華民國99年6 月15日第一審判決（起訴案號：
臺灣高雄地方法院檢察署97年度偵續字第338 號），提起上訴，
本院判決如下：
    主  文
上訴駁回。
    理  由
一、公訴意旨略以：被告戊○○原係財團法人中國平信徒傳道會
    （下稱平信徒傳道會）代理董事長，因平信徒傳道會對外積
    欠債務，遂起意另行成立高雄市基督教福音推廣協會（下稱
    福音推廣協會），以利經營。其為順利組成福音推廣協會，
    竟基於行使偽造私文書、業務上登載不實文書及使公務員登
    載不實文書之概括犯意，明知未於民國（下同）86年4 月30
    日、86年5 月16日召開福音推廣協會發起人暨第1 次、第2
    次籌備會議，竟製作不實之會議議事錄各1 份；再於86年6
    月26日召開成立大會票選理監事，並推選理事長為張琛。甲○○雖於該次會議參與計票工作，惟未同意擔任會議紀錄，
    被告竟盜用甲○○留在平信徒傳道會所屬高雄基督書院之領
    薪用印章，蓋在86年6 月26日會議議事錄之紀錄人欄下方，
    而偽造甲○○之印文。復明知於86年7 月4 日在富臨咖啡2
    樓之聚會，僅係一般餐會，並未召開第1 次理監事會議，且
    未選舉張琛為理監事（張琛係於86年6 月26日票選為理監事
    ），仍製作不實之會議議事錄，並以同一手法偽造甲○○之
    印文後，於86年7 月22日將上開86年6 月26日、86年7 月4
    日之不實會議議事錄呈報高雄市政府社會局備查，致不知情
    之承辦公務員將上開不實事項登載於職務上所載之公文書，
    而於86年7 月22日同意備查並發給人民團體立案證書。被告
    明知丁○○僅表示贊成設立福音推廣協會，並未同意擔任理
    監事，竟於86年8 月27日，由其本人或指示他人在願任董（
    理）監事同意書、法人及董（監）事印鑑卡上偽簽「丁○○
    」之署名，並囑不知情之出納孫成美盜用丁○○留在平信徒
    傳道會所屬高雄基督書院之領薪用印章，蓋在上開同意書及
    印鑑卡上，而偽造丁○○之署名及印文後，由孫成美填具法
    人登記聲請書，於86年8 月27日持86年6 月26日、86年7 月
    4 日之會議議事錄、人民團體立案證書、法人登記聲請書、
    願任董（理）監事同意書、法人及董（監）事印鑑卡，向台
    灣高雄地方法院申請法人登記，致不知情之承辦公務員，於
    86年9 月11日將上開不實事項登載於職務上所載之登記簿並
    准予發給法人登記書，足生損害於甲○○、丁○○及高雄市
    政府社會局、台灣高雄地方法院對社團法人立案及登記事項
    管理之正確性。因認被告涉犯刑法第216 、210 、214 、21
    5 條及217 條第2 項之行使偽造私文書、使公務員登載不實
    文書、行使業務上登載不實文書及盜用印章罪嫌。
二、按被告未經審判證明有罪確定前，推定其為無罪；犯罪事實
    ，應依證據認定之，無證據不得認定犯罪事實。又不能證明
    被告犯罪者，應諭知無罪之判決，刑事訴訟法第154 條、第
    301 條第1 項分別定有明文。次按，認定犯罪事實所憑之證
    據，雖不以直接證據為限，間接證據亦包括在內，然而無論
    直接證據或間接證據，其為訴訟上之證明，須於通常一般人
    均不致有所懷疑，而得確信其為真實之程度者，始得據為有
    罪之認定，倘其證明尚未達到此一程度，而有合理之懷疑存
    在時，即難遽採為不利被告之認定，最高法院著有76年臺上
    字第4986號判例可資參照。又依刑事訴訟法第161 條第1 項
    規定，檢察官就被告犯罪事實，應負舉證責任，並指出證明
    之方法。因此，檢察官對於起訴之犯罪事實，應負提出證據
    及說服之實質舉證責任。倘其所提出之證據，不足為被告有
    罪之積極證明，或其指出證明之方法，無從說服法院以形成
    被告有罪之心證，基於無罪推定之原則，自應為被告無罪判
    決之諭知，最高法院亦著有92年臺上字第128 號判例可參。
    另按刑法上偽造文書罪之成立，以足生損害於公眾或他人為
    特別要件，所謂足生損害，固不以實已發生損害為必要，然
    亦必須有足以生損害之虞者，始足當之，若其僅具偽造之形
    式，而實質上並不足以生損害之虞者，尚難構成本罪，最高
    法院49年台非字第18號判例著有意旨可資參照。
三、證據能力部分：
  (一)按「證人、鑑定人依法應具結而未具結者，其證言或鑑定意
    見，不得作為證據」、「證人應命具結」，刑事訴訟法第15
    8 條之3 、第186 條第1 項前段定有明文。本案偵查中證人
    甲○○未經具結之偵查中之陳述，依法應無證據能力。
  (二)證人甲○○、丁○○於偵查中向檢察官所為之證述，業經具
    結而無顯不可信之情況，依刑事訴訟法第159 條之1 第2 項
    得為證據。
  (三)按「被告以外之人於審判外之陳述，雖不符前四條之規定，
    而經當事人於審判程序同意作為證據，法院審酌該言詞陳述
    或書面陳述作成時之情況，認為適當者，亦得為證據。當事
    人、代理人或辯護人於法院調查證據時，知有第159 條第1
    項不得為證據之情形，而未於言詞辯論終結前聲明異議者，
    視為有前項之同意」，刑事訴訟法第159 條之5 定有明文。
    又當事人、代理人或辯護人於調查證據時，知有本法第159
    條之5 第1 項不得為證據之情形，卻表示「對於證據調查無
    異議」、「沒有意見」等意思，而未於言詞辯論終結前聲明
    異議者，應視為已有將該等傳聞證據採為證據之同意（參見
    該條之立法理由）。本件檢察官、辯護人及被告於本院準備
    程序，就本判決所引用各項證據（含傳聞證據、非傳聞證據
    及符合法定傳聞法則例外之證據）之證據能力，除上開(一)、
    (二)部分外，均表示同意有證據能力（見本院卷第38、39頁）
    ，且於本院言詞辯論終結前，檢察官、辯護人及被告對於卷
    附具有傳聞證據性質之證據，既均已知其情，均未聲明異議
    ，本院認該具有傳聞證據性質之證據，並無任何違法取證之
    不適當情形，以之作為證據使用係屬適當，自得採為證據。
四、公訴人認被告涉犯上開罪嫌，無非係以：(一)證人甲○○、丁○○、張琛、孫成美、邱秀琴於偵查及原審審理中之證述；
    (二)福音推廣協會86年4 月30日第1 次籌備會議議事錄、86年
    5 月16日第2 次籌備會議議事錄、86年6 月26日成立大會會
    議議事錄、86年7 月4 日會議議事錄、86年6 月26日成立大
    會簽到簿、願任法人及董（監）事同意書及印鑑卡、86年2
    月3 日中國平信徒傳道會會議記錄、86年6 月11日（86）登
    字第9063號被告申請召開成立大會之申請書影本、86年7 月
    22日（86）登字第9089號簡便行文表、申請書、高雄市政府
    社會局人民團體立案證書、台灣高雄地方法院登記處（86）
    年社登法字第15號案卷、法務部調查局98年12月4 日調科貳
    字第09800508370 號鑑定書各乙份為其主要論據。惟訊據被
    告戊○○堅決否認有何偽造文書之犯行，辯稱：福音推廣協
    會是由伊發起，本件告訴人都有參加籌備會議，起訴書所載
    86年4 月30日、5 月16日之第1 、2 次籌備會議，及86年6
    月26日、7 月4 日推選理監事及選任理事長的會議，確實都
    有召開，本件告訴人中除了丁○○，因為生產的關係，沒有
    參加86年6 月26日及7 月4 日的會議外，其他的人應該都有
    參加上開會議，因為大家都有參與上開會議，而且同意要設
    立福音推廣協會等語。
五、經查：
  (一)公訴意旨以：被告明知未於86年4 月30日、86年5 月16日召
    開福音推廣協會發起人暨第1 次、第2 次籌備會議，竟製作
    不實之會議議事錄各1 份云云，公訴意旨無非係以證人甲○○於偵查中結證稱：上揭2 次籌備會議及86年6 月26日、7
    月4 日這四次會議我都沒有參加，我也不知道決議內容，就
    我們了解我們沒有開任何會議等語（見97年度偵續字第338
    號卷【下稱偵三卷】第59頁）為其主要依據。惟被告當時確
    實有召開福音推廣協會發起人第1 次、第2 次籌備會議乙節
    ，業據證人張琛、邱秀琴分別於偵查中具結證述綦詳（見偵
    三卷第66、68、71頁）；且有被告申請召開第1 次籌備委員
    會之申請書影本、86年5 月10日（86）登字第9058號申請召
    開第2 次籌備委員會之申請書影本、86年4 月30日第1 次籌
    備會議議事錄影本、86年5 月16日第2 次籌備會議議事錄影
    本各乙份及籌備會議照片乙紙等件在卷可稽（見87年度偵字
    第24239 號卷【下稱偵一卷】第38-39 、47-48 、49、51-5
    2 頁，96年度偵字第13678 號卷【下稱偵二卷】第27頁）。
    被告既於每次召開籌備會議前，均向高雄市政府社會局陳報
    開會時間，並將開會會議紀錄陳報備查，且照相存證，若未
    確實開會，被告焉有事先通報主管機關開會時、地，而徒增
    困擾之必要？又若被告確未召開上開會議，其焉有臨時提出
    上揭資料以為佐證之可能？再參以證人張琛、邱秀琴與被告
    並無特別情誼，若為虛偽陳述除受偽證之處罰外，更有可能
    使自己被懷疑與被告有犯意之聯絡，衡情應不會為了袒護被
    告而為虛偽陳述致使自己受刑事追訴處罰，是渠等證詞應可
    採信。是被告確有召開上揭2 次籌備會議乙節應可認定。證
    人甲○○雖為上揭不利被告之證述，惟檢察官提示86年6 月
    26日、7 月4 日之簽到簿後，證人甲○○復改稱：我有去，
    我記錯了（見偵三卷第59、60頁），則以證人對於曾經發生
    之事情仍須檢察官提示簽到簿後始承認自己曾經參與，尚難
    僅憑證人甲○○有失真疑虞之記憶，即認被告當時並無召開
    上揭2 次籌備會議。又檢察官於同次偵查程序中再提示偵二
    卷第27頁照片後，證人甲○○雖稱：伊是坐在地球儀旁邊的
    那一個，照片中的人如座位表的名字，地點在學校3 樓辦公
    室，伊忘記為何拍這張照片，但伊確定照片不是籌備會，當
    時並未推選籌備委員、審理會員名冊或確定成立大會的召開
    時地，伊也不知道自己是籌備委員，也沒有講到籌備期間地
    址及工作人員，沒有講到會員入會申請手續、格式及經費之
    收繳等事情云云，但檢察官提示願任董（理）監事同意書、
    法人及董（監）事印鑑卡等2 份文件後，證人甲○○則稱：
    伊有同意擔任董事等語。證人甲○○當時既願擔任董事，如
    被告確未依法定程序召開福音推廣協會籌備會議，除非證人
    係基於與被告共同記載不實會議紀錄之犯意聯絡，否則證人
    豈願於無任何會議基礎下擔任福音推廣協會董事？是證人甲○○之證述非但有記憶不清之瑕疵，且所為證述前後矛盾，
    與事理相違，自難採為不利被告之認定。至證人丁○○於偵
    查中證稱：沒有參加過上揭2 次籌備會議，不知道會議有無
    召開，對於偵二卷第27頁照片是否為籌備會議之照片沒印象
    等語（見偵三卷第12、13頁）。惟證人丁○○於偵查中曾證
    稱：「我在高雄基督書院任教，被告是秘書，本來學校是財
    團法人，但因有訴訟，所以被告想成立福音推廣協會，希望
    我們支持，我並未說要加入，只說成立協會不錯，可以使學
    生有受教的地方」等語（見偵三卷第12頁）。足見，證人丁○○對於被告成立福音推廣協會之背景甚為清楚，且福音推
    廣協會之成立係為了使高雄基督書院之教育活動得以持續，
    自與證人丁○○可否繼任教職密切相關，證人丁○○對此有
    相當之利害關係，衡情應不致於不予聞問，是證人丁○○上
    揭沒印象、不知情、沒有參與之陳述，顯與事理常情有違，
    亦難憑此推認被告沒有召開籌備會議，而為不利被告之認定
    。
  (二)公訴意旨復以：被告於86年6 月26日召開成立大會票選理監
    事，並推選理事長為張琛，甲○○雖於該次會議參與計票工
    作，惟未同意擔任會議紀錄，被告竟盜用甲○○留在平信徒
    傳道會所屬高雄基督書院之領薪用印章，蓋在86年6 月26日
    會議議事錄之紀錄人欄下方，而偽造甲○○之印文云云。此
    無非係以證人甲○○於偵查中結證稱：會議紀錄甲○○之印
    文非伊所蓋等語（97年度偵續字第338 號卷【下稱偵三卷】
    第59頁）為其主要依據。惟查：86年6 月26日、7 月4 日之
    會議均有舉行乙節，除有證人張琛、邱秀琴分別於偵查中具
    結證述綦詳（見偵三卷第66、68頁）外，證人即高雄市政府
    社會局承辦福音推廣協會人員高仁忠亦於偵查中明確證稱：
    86年6 月26日成立大會時伊有參加，伊到場時已在進行開票
    等語明確（見偵一卷第27頁反面），是上開會議有進行堪可
    認定。而證人張琛除於偵查時明確證稱：有看到甲○○作86
    年6 月26日、7 月4 日會議之會議紀錄等語（見偵三卷第67
    頁）；其於原審審理時則證稱：「（提示96偵13678 號卷第
    27頁，你在看到甲○○製作會議紀錄時，他是坐在如剛才你
    所見的照片中何處來擔任會議記錄？）好像是坐在照片較遠
    那排左邊算來第2 個戴眼鏡的那個」、「（當時他如何製作
    會議記錄？）用手寫，不是用電腦打字的」、「（剛才提示
    的4 份福音推廣協會議事錄，以印刷文書方式製作的議事錄
    ，你是否可以確認就是甲○○當時在現場所紀錄的內容？）
    一樣。‧‧‧」、「（你為何會認為甲○○在開會時是擔任
    紀錄？）因為他是屬於辦公室行政部門的人，而且他在辦公
    室擔任主要人物，所以每次開會關於行政方面都是他來做的
    ，所以我確信他開會一定在場，而且擔任紀錄。‧‧‧」、
    「（你剛才所述被告指派甲○○擔任會議記錄，是出於你自
    己推測而來還是如何得知的？）不是我推測，當時的情形都
    是行政部門的主管作這種事情，開會時擔任紀錄。‧‧‧」
    、「（為何你會認為甲○○在當時因為任職行政部門的關係
    ，一定會擔任該四次會議的紀錄？）那時協會還沒有成立，
    那時甲○○在行政部門工作，自然而然就會由他擔任文書部
    門的工作」等語綦詳（見原審卷第28至31頁）。證人張琛證
    稱：甲○○為會議紀錄係依據當時行政運作之慣例輔以親眼
    見甲○○於會議時有紀錄之動作，其中關於當時行政運作之
    慣例及親眼見甲○○於會議時有紀錄之動作均為證人張琛親
    身見聞，自得採為本院認定之依據。則以被告召開86年6 月
    26日之成立大會時有發函請高雄市政府社會局到場，且承辦
    人員高仁忠亦確實到場，對此確實召開之正式成立大會，衡
    諸常情當會有會議紀錄，而現場既然僅有證人甲○○有紀錄
    之動作，則除甲○○為會議紀錄外，實難想像此一正式成立
    大會無會議紀錄之情形；況且被告既已如實召開成立大會，
    會議紀錄之內文亦無不實，殊無偽造會議紀錄人之印文之動
    機。又開會時擔任記錄之人，通常僅能錄製會議進行概況及
    概要，而於會議結束，進行整理後，再以書寫或打字方式條
    列會議內容，此為事理之常，則證人甲○○既於會場有以手
    寫方式紀錄會議情狀，其於事後再行整理或交由他人整理，
    而以打字印刷方式製成正式會議紀錄，應屬常態。是亦難以
    上開4 次會議紀錄均係打字印刷而非手寫，即推認證人甲○○並未擔任該會議記錄人員之事實。是證人甲○○證稱：伊
    沒有擔任會議紀錄云云，尚難採信。
  (三)公訴意旨又以：被告明知於86年7 月4 日在富臨咖啡2 樓之
    聚會，僅係一般餐會，並未召開第1 次理監事會議，且未選
    舉張琛為理監事（張琛係於86年6 月26日票選為理監事），
    仍製作不實之會議議事錄，並以同一手法偽造甲○○之印文
    後，於86年7 月22日將上開86年6 月26日、86年7 月4 日之
    不實會議議事錄呈報高雄市政府社會局備查，致不知情之承
    辦公務員將上開不實事項登載於職務上所載之公文書，而於
    86年7 月22日同意備查並發給人民團體立案證書云云。惟查
    ，證人甲○○之上開證詞不足採信，且證人張琛證稱：甲○○擔任會議紀錄等情，已如上述。再者，證人甲○○雖證稱
    ：86年7 月4 日會議紀錄，我確定是假造的，因為張琛於86
    年6 月30日已用理事長名義向劉國華借用房屋，並簽立同意
    書云云，然證人張琛於原審審理時明確證稱：「（你是否記
    得選舉理監事是在何時、何地？）第1 次推選是在很大的教
    室裡面選的，第2 次正式選的理監事是在富臨咖啡」、「（
    為何在第1 次大會推選理監事後，還要舉辦第2 次選任理監
    事？）第1 次選出來都是老師比較多，選出的人不太理想，
    所以第2 次開會，大家商議增加了幾位知名的人士，有力量
    或財務上可以支援的」、「（理監事推選中你有無被推選當
    何種職務？）因為我年資深才擔任理事長」、「（在富臨咖
    啡，甲○○有沒有去？）應該有去」等語明確（見原審卷第
    31頁）。是86年7 月4 日應係再次召開理監事會議時，由於
    理監事名單有所變動而重行選任理事長，證人甲○○以張琛
    於86年6 月30日已用理事長名義向劉國華借用房屋，並簽立
    同意書而論斷86年7 月4 日之會議紀錄不實乙節，應係個人
    推測之詞。況且，原審依職權向主管機關高雄市政府社會局
    函查會議紀錄之時間、地點記載對社團管理所生之影響時，
    經高雄市政府社會局函覆稱：福音推廣協會是項會議紀錄，
    決議內容係屬該會內部事務，因此該會如確實有召開該次會
    議，如時間、地點記載不實，而決議內容屬實，尚不影響本
    局輔導管理立場等語，有高雄市政府社會局99年5 月6 日高
    市社局一字第0990021048號函文附卷可稽（見原審卷第21頁
    ）。準此，證人張琛既確被推選為理事長，決議內容即無不
    實，至於時間、地點記載不實，既不影響主管機關之管理，
    實質上並無足以生損害之虞，參酌上揭最高法院49年台非字
    第18號判例意旨，亦難認被告所為符合生損害於公眾或他人
    之要件。
  (四)公訴意旨再以：被告明知丁○○僅表示贊成設立福音推廣協
    會，並未同意擔任理監事，竟於86年8 月27日，『由其本人
    「或」指示他人』在願任董（理）監事同意書、法人及董（
    監）事印鑑卡上偽簽「丁○○」之署名，『並囑不知情之出
    納孫成美盜用』丁○○留在平信徒傳道會所屬高雄基督書院
    之領薪用印章，蓋在上開同意書及印鑑卡上，而偽造丁○○
    之署名及印文後，由孫成美填具法人登記聲請書，於86年8
    月27日持86年6 月26日、86年7 月4 日之會議議事錄、人民
    團體立案證書、法人登記聲請書、願任董（理）監事同意書
    、法人及董（監）事印鑑卡，向台灣高雄地方法院申請法人
    登記，致不知情之承辦公務員，於86年9 月11日將上開不實
    事項登載於職務上所載之登記簿並准予發給法人登記書云云
    。惟查：願任董（理）監事同意書、法人及董（監）事印鑑
    卡之筆跡非丁○○之筆跡且無從鑑定是否為被告或孫成美、
    邱秀琴之筆跡乙節，有法務部調查局98年12月4 日調科貳字
    第09800508370 號鑑定書在卷可稽（見偵三卷第151 至154
    頁），本無從以字跡判斷該願任董（理）監事同意書、法人
    及董（監）事印鑑卡之丁○○為被告或邱秀琴、孫成美所為
    ；且證人邱秀琴、孫成美亦均無被告有何指使渠等於「願任
    董（理）監事同意書、法人及董（監）事印鑑卡」上簽丁○○之名或蓋用丁○○印章行為之證述，是依照公訴意旨所提
    出之證據，實難證明被告本人或指示他人偽簽丁○○之署名
    或盜用丁○○之印章。雖證人丁○○證稱：當時因為生產，
    沒有於「願任董（理）監事同意書、法人及董（監）事印鑑
    卡」上簽名蓋章等語，然參以同被推選為該協會理事之告訴
    人乙○○、甲○○、丙○○均陳稱：確有在上開同意書、印
    鑑卡上簽名等語（見偵三卷第60頁、偵一卷第27頁、偵三卷
    第13頁），而理事簽名係證人孫成美一個一個去找他們簽名
    的，且有聽謝秀月及邱秀琴說理監事都是開會選出來，都有
    意願要擔任等情，亦經其證述在卷（見原審卷第53、54頁）
    ，其等3 人顯均於事後同意擔任該協會理事之職，則丁○○
    既同經選任為該協會理事，縱因生產而未於上揭同意書、印
    鑑卡簽名蓋章，惟其獲告知後未必即無擔任理事之意願，亦
    未必表示丁○○當時沒有授權他人為之，亦無從以此推論被
    告有指使他人於丁○○之「願任董（理）監事同意書、法人
    及董（監）事印鑑卡」簽名或蓋章，故辯護意旨認：丁○○
    簽名部分既非由被告所為，則有可能係他人自為，或丁○○
    授權他人代簽，公訴意旨就此部分並無積極證據，足以證明
    係由被告偽造簽名，或指示他人代簽，所憑證據不足以認定
    被告有偽造文書之嫌等語，亦非無據。再者，證人孫成美於
    原審審理時證稱：「（福音推廣協會法人登記完成後有無理
    監事或老師跟你反應他們不要做了？）沒有」、「（所以那
    時候大家的氣氛都很好？）是。剛開始都很好，是後來黃路
    得告老師，這些老師才有聲音。我有聽到老師在講，因為黃
    路得告福音推廣協會的理監事，丁○○要利用她沒有簽名的
    部分，來避開被黃路得告」、「（這些老師告是否因為黃路
    得告他們跟我，所以他們要撇清跟我的關係？）多多少少」
    等語綦詳（見原審卷第56、57頁），佐以證人丁○○對福音
    推廣協會之成立本已知情且有一定之利害關係（此部分論述
    詳理由五之(一)），則丁○○雖因生產之原因沒有參與上揭成
    立大會，但於產後回高雄基督書院後，應無對上揭福音推廣
    協會之情形不予聞問之理，證人孫成美上揭證詞應非無的之
    論。再者，證人丁○○確係因遭黃路得提出告訴後，始對被
    告提出告訴一節，亦據其於偵查及本院審理時證述屬實（見
    偵三卷第12頁、本院卷第72頁），參核證人孫成美上揭證詞
    以觀，證人丁○○於面對己身訴訟時，非無嗣後反悔之可能
    ，其指述顯非無疑，亦不宜僅憑證人丁○○之證述即認被告
    有偽造或指使他人偽造丁○○簽名、印文之嫌。至證人孫成
    美於偵查中固曾證稱：伊找不到丁○○，就將同意書與印鑑
    卡交給被告，被告再交給伊時，上面已經簽名蓋章等語（見
    偵三卷第71頁），惟其於原審審理時則證稱：「（這張印鑑
    卡上面的印章還有簽名是誰蓋的誰簽的？）章的部分是謝秀
    月蓋好給我，簽名是理監事個別簽名的」、「（上面丁○○
    的名字誰幫她簽的？）我找不到丁○○，所以我跟被告報告
    ，謝秀月說沒有簽名怎麼辦，因為這份文件急著要辦，他跟
    被告說不是有全權交給你處理，謝秀月說她要處理」、「（
    提示偵一卷願任董監事同意書，上面丁○○的簽名、蓋章是
    誰做的？）章是謝秀月蓋給我的，簽名也是我個別找理監事
    簽，丁○○簽名的部分是謝秀月說她要處理」等語；且陳明
    其於98年6 月19日在偵訊中係因本案已經過10幾年，有些忘
    記了，且當時伊休克住院，伊心情很亂，一下子沒有頭緒，
    又做過很多工作，蓋過很多章，當時搞不清楚是否有蓋過這
    些章，才沒有說出謝秀月等語（見原審卷第53至55頁）。證
    人孫成美前後雖證述不一，惟並未指證被告偽造證人丁○○
    簽名與印文之情事，顯難執此推認被告確有偽造或指示他人
    偽造丁○○上開簽名及印文之事實。
六、綜上所述，公訴意旨認被告涉嫌上開刑法第216 、210 、21
    4 、215 條及21 7條第2 項之行使偽造私文書、使公務員登
    載不實文書、行使業務上登載不實文書及盜用印章罪嫌所憑
    之證據，尚未達於通常一般之人均不致有所懷疑，而得確信
    其為真實之程度，依刑事訴訟制度「倘有懷疑，即從被告之
    利益為解釋」、「被告應被推定為無罪」之原則，即難據以
    為被告不利之認定。此外，復查無其他積極之證據，足資認
    定被告有何公訴意旨所指之上開犯行，被告犯罪自屬不能證
    明。
七、原審因而以不能證明被告犯罪，而為被告無罪之諭知，核無
    違誤；檢察官上訴意旨，猶執前詞，指摘原判決不當，為無
    理由，應予駁回。
據上論斷，應依刑事訴訟法第368 條，判決如主文。
本案經檢察官吳茂松到庭執行職務。
中    華    民    國    99    年    10    月    21    日
                  刑事第十庭    審判長法  官  陳中和
                                      法  官  蔡國
                                      法  官  林水城
以上正本證明與原本無異。
如不服本判決應於收受本判決後10日內向本院提出上訴書狀，其
未敘述上訴理由者，並得於提起上訴後10日內向本院補提理由書
狀（均須按他造當事人之人數附繕本）「切勿逕送上級法院」。
中    華    民    國    99    年    10    月    21    日
                                      書記官  蔡佳君

司法院資訊處製作；財團法人民間司法改革基金會備份。
